---
title: "Sesión 3: Uso de librerías y análisis de correlación"
output: html_document
---

```{r setup, include=FALSE}
knitr::opts_chunk$set(echo = TRUE)
```

## 1. Uso de R base para manipular nombres de filas
Se requieren mas pasos para manipular un dataframe con R base 

```{r}
mi_tabla <- mtcars
mi_tabla$Marca <- rownames(mi_tabla)
rownames(mi_tabla) <- NULL
rownames(mi_tabla) <- mi_tabla$Marca
mi_tabla$Marca <- NULL
```

## 2. Uso de la librería `tibble`
Con una libraría puedes lograr el mismo resultado con menos pasos, más fácil y más rápido

```{r}
# install.packages("tibble")  # Descomenta si no está instalada
library(tibble)

# Dos formas de usar la función
otra_tabla <- rownames_to_column(mtcars, var = "rowname")
tabla_nueva <- tibble::rownames_to_column(mtcars, var = "rowname")
```

## 3. Análisis de correlación
Se puede realizar un análisis de correlación con solamente 2 líneas de código.
`cor` calcula la matriz de correlación en un solo paso.
`corrplot` nos permite grafica la matriz de correlación en un segundo paso.

```{r}
cor_matrix <- cor(mtcars)

# install.packages("corrplot")  # Descomenta si no está instalada
library(corrplot)
corrplot(cor_matrix)
```

## 4. Valores p y agrupamiento jerárquico
Se puede modificar el plot base que obtenemos con `corrplot` para obtener un gráfico con mas información como el p-val, clusterización jerárquica e incluso modificar la paleta de colores entre otros

```{r}
# Primero calculamos el valor de p con:
testRes <- cor.mtest(mtcars, conf.level = 0.95)
# Agregamos los parámetros para incluir
corrplot(cor_matrix,
         order = 'hclust', # Agrupamiento jerárquico
         p.mat = testRes$p, # Valor de p
         sig.level = 0.05, # Limite de p
         method = "color", # Para visualizar como heatmap con cuadrados
         #Paleta de colores personalizada (invertir colores)
         col = colorRampPalette(rev(c("red", "white", "blue")))(200) 
         )
```

corrplot(cor_matrix,
         method = "color",         # default, just to be explicit
         col = colorRampPalette(rev(c("red", "white", "blue")))(200),
         type = "upper",           # or "full"
         order = "hclust",         # clustered ordering
         addCoef.col = "black")    # add correlation coefficients
