---
title: "Sesion8: Expressiones regulares (Regex) y creación de funciones propias"
output: html_document
---

## 📘 Funciones útiles y REGEX

En esta sesión, el objetivo es entender expresiones regulares y la creación de funciones propias. Adicionalmente se revisan funciones útiles como:

1. **Concatenación de texto** usando las funciones `paste()` y `paste0()`.
2. **Generación de aleatoriedad controlada** usando `set.seed()` y `sample()`.
3. **Encontrar posiciones específicas de un patrón de caracteres** usando `grep()`.

```{r setup, include=FALSE}
knitr::opts_chunk$set(echo = TRUE)
```

## Uso de `set.seed()` y `sample()` para letras aleatorias

La función `set.seed()` se usa para fijar la semilla de aleatoriedad, lo que asegura que los resultados sean **reproducibles**. La función `sample()` permite extraer muestras aleatorias.

```{r}
set.seed(123)  # Fija la semilla para resultados reproducibles
# Ejemplo 1:
sample(LETTERS, 5)  # Toma 5 letras mayúsculas al azar
# Resultado: "W" "I" "F" "O" "X"
```

---

## Ejemplo 2: Crear nombres de archivos numerados

```{r}
paste0("archivo_", 1:5, ".csv")
# Resultado: "archivo_1.csv" "archivo_2.csv" ... "archivo_5.csv"
```

---

## Ejemplo 3: Unir texto y resultados numéricos

```{r}
temperatura <- 25
paste("La temperatura es", temperatura, "grados.")
# Resultado: "La temperatura es 25 grados."
```

---

## Ejemplo 4: Construir nombres de columnas con separador personalizado

```{r}
paste(LETTERS[1:4], 1:4, sep = "_")
# Resultado: "A_1" "B_2" "C_3" "D_4"
```

---

## Ejemplo 5: Usar `collapse` para unir todo en una sola cadena
Esta opción permite unir varios elementos en una sola cadena de texto

```{r}
paste(c("A", "B", "C"), collapse = "-")
# Resultado: "A-B-C"
```

---

## Ejercicio: Generar nombres de genes simulados

Este ejemplo muestra cómo construir nombres simulados de genes, combinando `paste0()` y `sample()` para ilustrar cómo crear datos similares a los utilizados en bioinformática.

Usar bucles para ahorrar tiempo y practicar lo visto en sesiones pasadas

```{r}
set.seed(101)
# Opcion 1: for loop
random_letters <- vector()
for (ii in 1:6) {
  random_letters[ii] <- paste(sample(LETTERS, 4), collapse = "")
}
# Opcion 2: sapply
random_letters <- sapply(1:6, function(x) paste(sample(LETTERS, 4), collapse = ""))

# Generar números aleatorios para sufijos numéricos
random_numbers <- sample(1:30, 6)

# Simular genes tipo ISG, IRF y orf
ISG_genes <- paste0("ISG", random_numbers)
IRF_genes <- paste0("IRF", random_numbers)
orf_genes <- paste0("C", random_letters, "orf", random_numbers)

# Otros genes con fines didacticos
otros_genes <- c("TISG", "PISG12", "TIRFB", "123orfAA", "CCorf12", "FGorf")

# Unir todos los genes y mezclarlos
genes <- c(ISG_genes, IRF_genes, orf_genes, otros_genes)
lista_genes <- sample(genes)

# Mostrar resultado
lista_genes
```

---

## Expresiones regulares básicas

- `^` → empieza con
- `$` → termina con
- `[A-Z]` → Una letra mayúscula entre A y Z 
- `[0-9]` → Un número en 0 y 9 
- `[A-Z]{4}` → exactamente 4 letras mayúsculas
- `orf[0-9]` → la palabra "orf" seguida de un dígito
- `\d` → cualquier dígito (equivalente a `[0-9]`)
- `.` → cualquier carácter (usa `\.` para buscar un punto literal)

---

## Ejercicios con `grep()` y expresiones regulares

La función `grep()` busca patrones en vectores de texto. Por defecto, devuelve las **posiciones** donde el patrón se encuentra. Puedes usarlo junto con expresiones regulares para hacer búsquedas más avanzadas. Por ejemplo, me interesa saber si mi paciente tiene una respues antiviral efectiva.
Para esto, debo identificar los genes de respuesta a interferon, estos empiezan con "IRF" e "ISG"

```{r}
# Buscar todas las posiciones que contienen "IRF" en cualquier parte de la cadena.
grep("IRF", lista_genes)

# Usar los resultados para seleccionar elementos que contienen IRF
lista_genes[grep("IRF", lista_genes)] # TIRFB tambien cumple con la condicion

# Buscar solo las que **empiezan con** "IRF"
lista_genes[grep("^IRF", lista_genes)]

# Buscar solo las que **empiezan con** "ISG"
lista_genes[grep("^ISG", lista_genes)]

# Buscar genes que empiecen con "ISG" o "IRF"
lista_genes[grep("^ISG|^IRF", lista_genes)]  # el operador | actúa como una unión (OR)

# Buscar genes que terminan con "28"
lista_genes[grep("28$", lista_genes)]  # $ indica "termina con"

# Buscar solo conincidencias exactas de "ISG"
lista_genes[grep("^ISG$", lista_genes)] # Ninguno cumple la condicion

# Genes que contienen "orf" no estan caracterizados. Recomendable eliminarlos previo al analisis
lista_genes[grep("orf", lista_genes)] # Esto tambien arroja genes, como 123orfAA, CCorf12 y FGorf

# Buscar genes donde "orf" va seguido de un número.
lista_genes[grep("orf[0-9]", lista_genes)] # Esto tambien arroja genes, como CCorf12

# La expresion definitiva seria buscar genes que tienen al menos 4 letras antes de "orf" y luego un número
lista_genes[grep("[A-Z]{4}orf[0-9]", lista_genes)]

# Variante de grep: grepl devuelve valores logicos en lugar de posiciones
grepl("[A-Z]{4}orf[0-9]", lista_genes)

# Usamos el vector logico en lugar del vector numerico para seleccionar valores
lista_genes[grepl("[A-Z]{4}orf[0-9]", lista_genes)]

# Podemos invertir los valores logicos con `!` para eliminar genes no deseados
lista_genes[!grepl("[A-Z]{4}orf[0-9]", lista_genes)]

```

---

## Ejemplos adicionales

```{r}
correo <- c("eric.com", "TallerR@gmail.com", "insituto.mexicano.mx", "contraseña")

# . (punto) significa cualquier carácter, por lo tanto esto detecta todo
correo[grep(".", correo)]

# Para buscar un punto literal, se necesita escapar con \.
correo[grep("\\.", correo)]
```

---

## Crear nuestras propias funciones en R

Una función en R permite encapsular código reutilizable. Aquí hay ejemplos sencillos para practicar la creación de funciones.

### Ejemplo 1: Función `saludo()` con argumento opcional

```{r}
saludo <- function(nombre = "amigo") {
  mensaje <- paste("Hola", nombre)
  return(mensaje)
}

saludo("Ana")
# [1] "Hola Ana"

saludo()
# [1] "Hola amigo"
```

### Ejemplo 2: Función `respuesta_automatica()` con condicionales

```{r}
respuesta_automatica <- function(hoy){
  if (hoy == "viernes") {
    mensaje <- "Lo vemos el lunes"
  } else if (hoy %in% c("sabado","domingo")){
    mensaje <- "Hoy no trabajo"
  } else {
    mensaje <- "De inmediato"
  }
  return(mensaje)
}

respuesta_automatica(hoy = "lunes")
# [1] "De inmediato"
```
